【裁判字號】    96,上易,846
【裁判日期】    970109
【裁判案由】    給付貨款
【裁判全文】
臺灣高等法院民事判決                 96年度上易字第846號
上  訴  人  宇慶印刷事業股份有限公司
法定代理人  乙○○
訴訟代理人  陳慶尚律師
複  代理人  葉又華律師
被  上訴人  分齡資訊事業股份有限公司
法定代理人  甲○○
訴訟代理人  丙○○
上列當事人間給付貨款事件，上訴人對於中華民國96年7月27日
臺灣桃園地方法院96年度訴字第310號第一審判決提起上訴，本
院於96年12月26日言詞辯論終結，判決如下：
    主      文
原判決關於駁回上訴人後開第二項之訴部分，及訴訟費用之裁判
均廢棄。
被上訴人應給付上訴人新台幣參拾捌萬伍仟柒佰零陸元，及自民
國九十六年一月二十日起至清償日止，按週年利率百分之五計算
之利息。
其餘上訴駁回。
第一、二審訴訟費用由被上訴人負擔百分之八十，餘由上訴人負
擔。
    事實及理由
一、上訴人起訴主張：被上訴人於民國（下同）95年4月6日以訂
    購單（下稱系爭訂購單）向上訴人訂製magic e.play之字卡
    組、神奇讀卡、動作模擬卡、有聲趣味卡、句子動手作、字
    母大書、magic遊戲本、歡唱美語ABC、情境故事書、實境貼
    條本等美語實境教材800 套（含字卡盒、大書盒之配套、收
    縮、包裝），貨款合計新台幣（下同）1,814,683 元。上訴
    人先後於95年6、7、8 月間分批將系爭訂購單所約明之部分
    教材套書交付予被上訴人，並向被上訴人請款。惟被上訴人
    於收受教材套書後，竟未按約付款，兩造於95年9 月26日協
    商簽訂協議書（下稱系爭協議書），約定被上訴人應於95年
    10月31日開立以95年12月31日為發票日之支票予上訴人以給
    付貨款。詎上訴人依約將上開其餘教材套書交付被上訴人完
    畢，被上訴人復未依約開立支票給付承攬報酬。爰依民法第
    229條第1項、第231條第1項、第233條第1項規定，求為判決
    ：(一)被上訴人應給付上訴人1,814,683元，及自96年1月20日
    起至清償日止，按週年利率5%計算之利息。(二)願供擔保請准
    宣告假執行。
二、被上訴人則以：
  (一)依民法第154條第1項及第161條第1項規定，上訴人未對系爭
    訂購單要約所載日期表示拒絕或聲明不受拘束，復依訂購單
    內容製作、生產貨品，自可認為有承諾之事實，該契約之全
    部內容均成立，上訴人自應受契約拘束，系爭訂購單第2 條
    關於交貨日期約定對上訴人有拘束力。系爭訂購單第5 條、
    第6 條為前後連貫之請款、付款流程，並非分批交貨之約定
    。業界各公司為免會計人員疲於應付合作廠商不定時之請款
    流程，均訂定交貨、請款、付款期間，以便於會計單位每月
    結算、入帳，此情向為交易之慣例，並非上訴人主張之分批
    交貨約定。被上訴人向上訴人定作產品，如無特別約定，均
    為一次交貨；如有分批交貨之約定，被上訴人必於訂購單上
    另行載明分批交貨之數量、交期。
  (二)被上訴人於市面上銷售教材係以全部品項之整套銷售，不另
    單獨販售個別品項，上訴人分批交付各品項教材予被上訴人
    ，因被上訴人無法單獨販售，對被上訴人欠缺銷售利益，上
    訴人給付目的不達，直至最後一品項交付予被上訴人方有銷
    售利益。又系爭協議書並未針對交貨日期重新達成合意，交
    貨日期仍應依系爭訂購單記載之95年4 月24日為準。上訴人
    遲至95年10月3 日方完成交付，逾越約定交貨日達半年之久
    ，上訴人自有給付遲延。
  (三)被上訴人於94年度1 月至12月之magic e.play產品每月銷貨
    數量分別為53、57、74、72、52、72、40、45、50、40、57
    、63套，全年度共675套，95年度1月至12月銷貨數量分別為
    40、39、79、76、29、20、16、13、14、48、54、47套，共
    475套。上訴人遲延給付造成被上訴人缺貨之期間為95年5月
    至10月，該期間被上訴人僅能減少出貨之供給，甚或與客戶
    協調，以先前其他客戶退貨之產品，減價售予願買受之客戶
    。反觀95年10月初進貨後，直至當年12月，被上訴人之產品
    銷售量又恢復至往常水準，顯見上訴人之遲延交貨確實造成
    被上訴人之缺貨損失。
  (四)依最高法院83年台上字第2233號判例意旨，被上訴人係依系
    爭訂購單第7 條之約定，主張上訴人應負損害賠償責任。被
    上訴人向上訴人訂購貨品之總價額為1,814,683 元，上訴人
    遲延日數自95年4月24日至95年10月3日止，共計162 天，依
    系爭訂購單第7條約定，上訴人應賠償違約金額為8,819,359
    元。上訴人雖依民法第504 條規定抗辯，然兩造於契約訂定
    時已合意約定上訴人遲延之違約金，該違約金之債權已於上
    訴人遲延事實發生時已獨立存在，不論被上訴人有無為保留
    ，均不影響該獨立存在之違約金債權，故被上訴人自得以違
    約金債權抵銷承攬報酬等語，資為抗辯。
三、原審判決被上訴人應給付上訴人1,083,569元，及自96年1月
    20日起至清償日止，按週年利率5%計算之利息。駁回上訴人
    其餘之訴。上訴人就其不利部分提起上訴，上訴聲明為：(一)
    原判決不利於上訴人部分廢棄。(二)前項廢棄部分，被上訴人
    應再給付上訴人731,114元，及自96年1月20日起至清償日止
    ，按年息5%計算之利息。被上訴人答辯聲明：上訴駁回。
四、本件不爭執事項：
  (一)被上訴人於95年4月6日以訂購單委託上訴人製作magic e.
    play之字卡組、神奇讀卡、動作模擬卡、有聲趣味卡、句子
    動手作、字母大書、magic遊戲本、歡唱美語ABC、情境故事
    書、實境貼條本等美語實境教材共800 套（含字卡盒、大書
    盒之配套、收縮、包裝）（下稱magic e.play美語教材），
    兩造成立承攬契約，承攬報酬合計1,814,683 元，被上訴人
    尚未給付。
  (二)依系爭訂購單記載訂購日期為95年4月6日，交貨日期為95年
    4月24日，上訴人於95年6、7、8月分批將訂購單所載之教材
    分項交付被上訴人。最後一品項交付時間為95年10月3 日。
  (三)兩造於95年9 月26日簽訂系爭協議書，約定：「甲方（即被
    上訴人）800套之單價照以往1,500套之單價給付貨款於乙方
    （即上訴人），付款方式採票據為之。乙方完成請款手續後
    ，甲方於95年10月31日前完成開立票據於乙方，票載發票日
    為95年12月31日。」（第2條）、「甲方須於95年10月3日前
    配合乙方出貨。」（第3條）。
五、被上訴人於94年度1月至12月之magic e.play美語教材每月
    銷貨數量分別為53、57、74、72、52、72、40、45、50、40
    、57、63套，全年合計675套；95年度1月至12月之magic e.
    play產品每月銷貨數量分別為40、39、79、76、29、20、16
    、13、14、48、54、47套，計475套。
六、本件爭點：
  (一)訂購單上記載之「交貨日期：2006年4 月24日」，是否為兩
    造約定之交貨日期？
  (二)上訴人就本件訂購單magic e.play美語教材之給付有無遲延
    ？
  (三)被上訴人得否以約定之違約金主張抵銷？
七、按契約應以當事人立約當時之真意為準，而真意何在，又應
    以過去事實及其他一切證據資料為斷定之標準，不能拘泥文
    字致失真意（最高法院19年上字第453號、39年台上字第105
    3 號判例參照）。次按解釋意思表示應探求當事人之真意，
    不得拘泥於所用之辭句，民法第98條定有明文。解釋意思表
    示端在探求表意人為意思表示之目的性及法律行為之和諧性
    ，解釋契約尤須斟酌交易上之習慣及經濟目的，依誠信原則
    而為之。關於法律行為之解釋方法，應以當事人所欲達到之
    目的、習慣、任意法規及誠信原則為標準，合理解釋之，其
    中應將目的列為最先，習慣次之，任意法規又次之，誠信原
    則始終介於其間以修正或補足之（最高法院88年度台上字第
    1671號判決參照）。
  (一)被上訴人於95年4月6日委託上訴人製作magic e.play美語教
    材，系爭訂購單上記載訂購日期為95年4月6日、交貨日期為
    95年4 月24日，有訂單編號000000-0至000000-0之訂購單在
    卷可稽（原審卷第8至12頁），兩造不爭執。
  (二)系爭訂購單載明交貨日期為95年4 月24日，與訂購日期相距
    不到20日，惟查，兩造交易往來多年，於90年至92年間之交
    易訂購單，有記載訂購日期與交貨日期同日，或相差數日或
    一個月期間者，有訂購單在卷可稽（原審卷第64至97頁）。
    被上訴人於96年5 月29日民事答辯(三)狀中略稱：「上訴人往
    常交付貨品縱有遲延或分批交付，惟所交付者為全部品項之
    系爭教材，且遲延期間甚短。如93年7 月13日，被上訴人向
    上訴人訂購全套系爭教材共1500套，約定交貨日為93年7 月
    30日，實際交貨日為93年9 月，……依兩造往年交易習慣，
    上訴人遲延期間甚短，且係交付有用於被上訴人之全部品項
    之系爭教材」（原審卷第173至174頁），被上訴人於原審訴
    訟代理人亦稱：本件交貨日期之時間非固定，須視是否有版
    ，本件無庸製版，且須視數量，本件為800 套，約1至2個月
    應可全部完成，從900712、000000-0、000000-0、000000-0
    、000000-0訂單而言，800 套約1個多月時間，故本件2個月
    可以完成（原審卷第232 頁）。由上可知，依照兩造往常交
    易習慣，被上訴人信賴上訴人可於合理之相當期間內完成交
    付，亦容許上訴人於合理之相當期間內履約交付，如無特別
    約定，不受限於訂購單上交貨日期之約定。是以，系爭訂購
    單上交貨日期固記載為95年4 月24日，然依上訴人工作之合
    理的相當期間及兩造間未嚴格限制於訂購單上所載日期交貨
    ，應認系爭訂購單上記載95年4 月24日交貨，非兩造立約時
    之真意。
  (三)系爭訂購單所載交貨日期雖不能認係兩造立約時之合意，惟
    揆諸首揭說明，依兩造間交易習慣及契約目的等情事，兩造
    仍有依據誠信原則合意於合理之相當期間內履行交貨之意思
    ，是以，上訴人就系爭訂購單所訂購之magic e.play美語教
    材，仍須於相當時期內履行交貨義務。
八、按因不可歸責於債務人之事由，致未為給付者，債務人不負
    遲延責任。民法第230 條定有明文。次按給付有確定期限者
    ，債務人自期限屆滿時起當然負遲延責任，其因不可歸責於
    債務人之事由致未為給付者，債務人雖不負遲延責任，但不
    可歸責於債務人之事由，應由債務人負舉證之責（最高法院
    21年上字第1956號判例要旨參照）。經查：
  (一)系爭訂購單所載交貨日期95年4 月24日不能認係兩造立約時
    之合意，然上訴人仍應於合理之相當時期內履行契約，詳前
    述。上訴人主張製作書卡流程有備紙、印刷、上光、裱褙、
    軋型、包裝，伊與協力廠商之作業時間分別須時7 日、10日
    、12日、20日、30日，以上計79日，提出各廠商證明函為證
    （原審卷第136至140頁）。查兩造以往交易之履約期間，其
    中訂購日期為93年7 月13日之訂購單（原審卷第92、95至97
    頁），訂購magic e.play教材數量1500套，其中800 套於93
    年9 月30日前已完成交貨，有上訴人請款之報價單及統一發
    票在卷可稽（原審卷第98、100頁），以上計約2個月。由前
    開製作流程時間及兩造以往訂購交貨履約之情形，可認上訴
    人完成交付magic e.play美語教材之合理相當期間為2 個月
    。
  (二)次查系爭訂購單編號000000-0至000000-0之內容、格式均相
    同，訂購單中第5條、第6條分別記載：「每月收貨截止日：
    每月30/31日。發票：每月5日前送達。請款日：每月20日」
    、「付款方式：月結2個月票」（原審卷第8至12頁）。再查
    ，被上訴人於92年1月3日之訂購單內容，有另外記載分批交
    貨之期間（原審卷第86至90頁）。被上訴人辯稱訂購單為例
    式之記載，第5條、第6條為前後連貫之請款、付款流程，並
    非本件分批交貨之約定云云，與一般商業交易習慣，下訂購
    單之一方依據自身需求制訂固定化格式契約條款之常情相符
    。又被上訴人係以整套產品為出售單位，為兩造所不爭執，
    故分批交貨應係指以整套為單位之分次交付，而非指分別交
    付一套教材內之各個品項教材。再者，分批交付仍應於被上
    訴人訂購後之合理的相當時期內全部給付完畢，方符兩造間
    契約目的及誠信履約之本旨。
  (三)上訴人主張伊製作流程至包裝階段時，被上訴人負有協力義
    務交付上訴人字卡盒與大書盒，為被上訴人所不爭執（本院
    卷第53、110 頁）。上訴人主張被上訴人分批給付書盒，故
    伊無法一次交付，提出訴外人鈺誠紙品有限公司說明及估價
    單三紙為證（本院卷第67頁）。查上訴人提出之估價單三紙
    旁側記載：「66卡另句子動手做123（3種）、對應英文（1
    種）、句子、、對應，95.6/15，803、803、803、80
    3，7/19，12、12、12、12，合計各815、815、815、815」
    、「52卡動作、，有聲、，神奇，95.7/19，805、
    805、805、805、805，95.6/29，10、10、10、10、10，合
    計各815、815、815、815、815」，足認被上訴人於95年7月
    19日方交付全部字卡盒予上訴人。被上訴人辯稱其於95 年5
    月12日交付書盒，惟前開日期僅為被上訴人與訴外人鈺誠紙
    品有限公司訂購單上所記載之交貨日期（本院卷第82至83頁
    ），不能認被上訴人於95年5 月12日已履行其交付書盒之協
    力義務。上訴人包裝作業過程需時30日（原審卷第146 頁）
    ，則上訴人應可於95年8 月17日完成交付magic e.play美語
    教材。
  (四)綜上，上訴人應於被上訴人訂購後合理之相當期間2 個月完
    成交付，惟被上訴人於95年7 月19日始交付全部書盒予上訴
    人，是以，上訴人應於95年8 月17日完成交付。兩造不爭執
    最後一品項交付時間為95年10月3 日，是以，上訴人給付遲
    延係屬可歸責於上訴人之事由，可以認定。
九、按當事人得約定債務人於債務不履行時，應支付違約金。違
    約金，除當事人另有訂定外，視為因不履行而生損害之賠償
    總額。其約定如債務人不於適當時期或不依適當方法履行債
    務時，即須支付違約金者，債權人除得請求履行債務外，違
    約金視為因不於適當時期或不依是當方法履行債務所生損害
    之賠償總額。民法第250 條定有明文。次按雙方約定違約金
    之債權，於約定之原因事實發生時，即已獨立存在。定作人
    於遲延後受領工作時，雖因未保留而推定為同意於遲延之效
    果，仍不影響於已獨立存在之違約金債權（最高法院42年台
    上字第497號判例要旨參照）。又民法第252條規定約定之違
    約金額過高者，法院得減至相當之數額。故約定之違約金苟
    有過高情事，法院即得依此規定核減至相當之數額，並無應
    待至債權人請求給付後始得核減之限制。此項核減，法院得
    以職權為之，亦得由債務人訴請法院核減；又約定之違約金
    是否過高，應就債務人若能如期履行債務時，債權人可得享
    受之一切利益為衡量之標準，而非以僅約定一日之違約金額
    若干為衡量之標準（最高法院79年台上字第1612號、51年台
    上字第19號判例參照）。經查：
  (一)系爭訂購單第7 條約定：「若乙方（按即上訴人）遲延交貨
    ，則乙方應賠償甲方（按即被上訴人）缺貨損失之每日違約
    金總價之3%計」（原審卷第8頁）。上訴人給付遲延業經認
    定，詳前述，被上訴人辯稱因上訴人給付遲延伊對上訴人有
    違約金債權，係屬可採。
  (二)兩造雖於95年9月26日簽立系爭協議書，第2條、第3條、第4
    條分別約定：「甲方（即被上訴人）800套之單價照以往1,5
    00套之單價給付貨款於乙方（即上訴人），付款方式採票據
    為之。乙方完成請款手續後，甲方於95年10月31日前完成開
    立票據於乙方，票載發票日為95年12月31日。」、「甲方須
    於95年10月3 日前配合乙方出貨。」、「本協議書未盡事宜
    ，以原先訂購單內容所載事項為依據。」。惟依系爭協議書
    之內容係就付款及最後之交貨達成協議，並無變更原契約之
    效力，且被上訴人亦未拋棄簽立系爭協議書前因上訴人給付
    遲延所生之違約金債權，參照首揭最高法院42年台上字第49
    7 號判例要旨，被上訴人於遲延後受領工作時，雖因未保留
    而推定為同意於遲延之效果，惟仍不影響於已獨立存在之違
    約金債權。上訴人主張被上訴人最後受領定作物時未作保留
    ，上訴人不負遲延責任云云，為無理由。
  (三)上訴人應於95年8月17日完成交付，詳前述，故自95年8月18
    日起至兩造於95年9月26日簽訂協議書為止，上訴人已遲延4
    0日，依系爭訂購單第7條約定，上訴人應給付之違約金為2,
    177,620 元，已逾承攬報酬總額，該違約金顯然過高。茲審
    酌被上訴人之magic e.play美語教材於94年8月、9月期間之
    銷售量為45、50套（原審卷第188至189頁），於95年8月至9
    月上訴人遲延期間，銷售量為13、14套。參照被上訴人95年
    1月至4月及10月至12月正常銷售期間之銷售量，約為94年同
    期間銷售量之92% ，則預估95年8月至9月可能之銷售量為87
    套（計算式為：（45＋50）×92%＝87） ，然被上訴人實際
    僅銷售27套（計算式為：13＋14＝27），減少60套之銷售量
    （計算式為：87－27＝60）。依據被上訴人每套售價為36,0
    00元、折扣價為35,980元（原審卷第244至280頁），被上訴
    人預估減少營業收入2,158,800元（計算式為：35980×60＝
    0000000） 。被上訴人出版美語教材，依出版業同業利潤標
    準之淨利率16%計算（原審卷第283頁），上訴人若能如期履
    行債務，被上訴人減少銷售部分可獲得之利益應有345,408
    元（計算式為：0000000×16%＝345408），應認本件逾期違
    約金酌減為345,408元為適當。
  (四)依據系爭訂購單約定，上訴人因給付遲延對被上訴人負有違
    約金債務，茲因違約金約定過高，審酌上訴人若能如期履行
    債務，被上訴人可得享受利益為衡量之酌減標準，詳前述，
    上訴人主張被上訴人95年5至9月銷售量下降，與其交付承攬
    物無因果關係等語，為無理由。
  (五)綜上，上訴人因給付遲延應支付被上訴人之違約金為345,40
    8元。
十、按二人互負債務，而其給付種類相同，並均屆清償期者，各
    得以其債務，與他方之債務，互相抵銷。民法第334 條定有
    明文。本件被上訴人對於上訴人負有承攬報酬1,814,683 元
    之債務，兩造不爭執，上訴人對於被上訴人負有違約金債務
    345,408 元，被上訴人主張抵銷，係屬有據，二者抵銷後，
    被上訴人尚應給付上訴人1,469,275元。
十一、上訴人依據兩造間承攬契約之法律關係，請求被上訴人給
      付承攬報酬1,469,275元及自催告之翌日起即96年1月20日
      起，至清償日止，按年息5%計算之利息，係屬有據。原判
      決命被上訴人給付1,083,569元本息，是上訴人再請求被
      上訴人給付385,706元本息，為有理由，應予准許，逾前
      開應准許部分，為無理由，應予駁回。
十二、綜上所述，上訴人本於承攬契約，請求被上訴人給付385,
      706元本息，為有理由，應予准許。逾此所為請求，為無
      理由，應予駁回。原審就上開應准許部分，為上訴敗訴之
      判決，尚有未洽，上訴意旨求予廢棄改判，為有理由，爰
      由本院予以廢棄改判如主文第二項所示。至於上訴人之請
      求不應准許部分，原判決為上訴人敗訴之判決，經核於法
      並無不合，上訴意旨求予廢棄改判，為無理由，應駁回其
      上訴。
十三、本件事證已臻明確，兩造其餘攻擊防禦方法及未經援用之
      舉證，經審酌核與本件判決結果無關，不再逐一論述，附
      此敘明。
十四、據上論結，本件上訴為一部有理由，一部無理由，依民事
      訴訟法第450條、第449條第1項、第79條，判決如主文。
中    華    民    國    97    年     1     月    9    日
                    民事第二庭
                        審判長法  官  吳謙仁
                              法  官  蘇瑞華
                              法  官  李瓊蔭
正本係照原本作成。
不得上訴。
中    華    民    國    97    年    1     月    9     日
                              書記官  王才生


司法院資訊處製作；財團法人民間司法改革基金會備份。
